---
title: "Kvinnor och män i Dalarna"
author: ""
date: ""
output: 
  html_document:
    self_contained: true
    includes:
      in_header: 
      - favicon.html
      - hero_image.html
    toc: yes
    toc_float: yes
    toc_depth: 6
    css: "styles_hero.css"
    number_sections: true
---

```{r setup, include=FALSE}
knitr::opts_chunk$set(echo = TRUE, warning = FALSE, message = FALSE)

# Nödvändiga paket
if (!require("pacman")) install.packages("pacman")
p_load(here,
       glue,
       tidyverse,
       openxlsx,
       stringi)

# Funktioner som behövs (hämtas från Git-Hub)
source("https://raw.githubusercontent.com/Region-Dalarna/funktioner/main/func_SkapaDiagram.R")
source("https://raw.githubusercontent.com/Region-Dalarna/funktioner/main/func_API.R")

# För att information från Tidyverse inte skall visas
options(dplyr.summarise.inform = FALSE)

# Här läggs figurerna
outputmapp = here("Diagram","/")

# Om man vill spara figurer sätts denna variabel till TRUE
spara_figur = FALSE


# Läser in data
# gymnasieantagning_df <- read.xlsx("G:/skript/projekt/data/kvinnor_man/gymnasieantagning.xlsx")
# gymnasiet_genomstromning_df <- read.xlsx("G:/skript/projekt/data/kvinnor_man/gymnasie_genomströmning.xlsx")
```

<p style = "font-size:12px">
<i>Rapporten är skapad av Samhällsanalys, Region Dalarna<br>
Senast uppdaterad: `r Sys.Date()`</i>
</p>

# Sammanfattning {-}

Det övergripande målet för jämställdhetspolitiken är att kvinnor och män ska ha samma makt att forma samhället och sina egna liv. Utvecklingen bör följas med både kvalitativa och kvantitativa mått då det handlar om både makt och representation. Denna rapport ger en bild av nuläget i Dalarna för fem av jämställdhetspolitikens sex delmål i kvantitativa termer med en kvalitativ analys. Rapporten ger en kommunal och regional fördjupning som komplement till SCB:s skrift <i>[På tal om kvinnor och män](https://www.scb.se/hitta-statistik/statistik-efter-amne/befolkning-och-levnadsforhallanden/jamstalldhet/jamstalldhetsstatistik/produktrelaterat/rapporter/lathund2024/){target="_blank"}^[Statistiska Centralbyrån, På tal om kvinnor och män.]</i>. De viktigaste trenderna och mönstren i Dalarna visar att: 
<br>

<ul>

<li>Andelen högutbildade ökar bland både kvinnor och män, men andelen kvinnor ökar i högre takt. Idag är nästan dubbelt så många kvinnor som män i Dalarna högutbildade. </li>

<li>Obalansen mellan tjejers och killars val till gymnasieprogrammen består. Endast `r antal_jamlik_gymant` program av `r antal_program_totalt`  har en jämn representation av tjejer och killar.</li>

<li>I likhet med riket som helhet har kvinnor i Dalarna en avsevärt lägre medianinkomst än män, även om kvinnors inkomster har ökat i något högre takt än mäns de senaste decennierna.</li>

<li>Föräldrapenningdagarna fördelas betydligt jämnare mellan föräldrarna nu, i jämförelse med början av 1990-talet, men fördelningen i Dalarna är fortfarande långt ifrån jämställd.</li>

<li>Kvinnors ohälsa mätt genom frånvaro från arbetsplatsen är betydligt mer omfattande än mäns. Skillnaden gäller oavsett bransch, och är tydligast när det gäller stressrelaterade symtom.</li>

<li>Inom politiken har representationen av kvinnor och män på förtroendeposter under de senaste årtiondena jämnats ut. Det råder dock fortfarande stora skillnader på lokal nivå och `r antal_ojamlik` av Dalarnas kommuner har en övervikt (mer än 60 %) av män i fullmäktige. </li>
    

# Introduktion {-}


Världsläget synliggör fundamentala utmaningar för demokratiska samhällen, samtidigt som en konstruktiv diskussion om jämställdhet i stort förefaller ha kommit i skymundan i den allmänna debatten. Att sträva efter jämställdhet är trots det en av de mer centrala insatserna för att säkerställa mänskliga rättigheter och att uppnå de 17 målen i Agenda 2030 tillsammans med nationella miljö- och demokratimål med flera politiskt beslutade mål för ett demokratiskt samhälle.

För Dalarna är de regionala målen manifesterade i [Dalastrategin 2030 - Tillsammans för ett hållbart Dalarna](https://www.regiondalarna.se/contentassets/699fddaa79da4978bfe14dd4bead1134/dalastrategin-2030-tillsammans-for-ett-hallbart-dalarna-dec.pdf){target="_blank"}, med övergripande målsättning om ett sammanhållet Dalarna med goda livsmiljöer där människor skapar delaktighet och engagemang, och bidrar till en hållbar utveckling. 

Alla offentliga verksamheter i Dalarna så som Region Dalarna, Länsstyrelsen Dalarna, länets kommuner och lärosäte arbetar på olika sätt aktivt för att efterleva den regionala och nationella jämställdhetpolitiken och respektive organisations särskilt uppsatta mål för jämställdhet. Följande rapport är tänkt att ge en bild av hur jämställdheten utvecklas i Dalarna baserat på den statistik som finns tillgänglig på regional och kommunal nivå. I rapporten diskuteras även läget i relation till nationella trender och utmaningar.

Region Dalarna har tidigare publicerat uppföljningar av läget i Dalarna på webben, år 2022, 2023, 2024 och, samt en fördjupande uppföljning av jämställdhet i länet år 2019 [Kvinnor och män i Dalarna ur ett jämställdhetsperspektiv](https://www.regiondalarna.se/contentassets/d845727dbc9f49c3b7b09a2c60456497/jamstalldhetsrapport.pdf){target="_blank"}^[Region Dalarna, Kvinnor och män i Dalarna ur ett jämställdhetsperspektiv.] som togs fram inom projektet Jämställd regional tillväxt.

Det görs även nationella uppföljningar av jämställdhetspolitiken. För mer information om dessa, klicka på rutan nedan:

<details style = "background-color: #cff4fc">
  <summary>Nationella uppföljningar av jämställdhetspolitiken</summary>

<div>Nationella uppföljningar av hur jämställdhetspolitiken bidrar till målen görs både genom statistik- och policy-analyser. Statistiska uppföljningar görs av bland andra Statistiska centralbyrån (SCB) som vart annat år (sedan 1984) publicerar skriften [På tal om kvinnor och män](https://www.scb.se/hitta-statistik/statistik-efter-amne/befolkning-och-levnadsforhallanden/jamstalldhet/jamstalldhetsstatistik/produktrelaterat/rapporter/lathund2024/){target="_blank"} och vart tionde år (sedan 1990) gör [tidsanvändningsstudier](https://www.scb.se/contentassets/4e98132b0b784a01b6e4762e909a6fa2/le0103_2021a01_br_lebr2202.pdf){target="_blank"}^[Statistiska Centralbyrån, En fråga om tid - en studie av tidsanvändningen bland kvinnor och män 2021.], nu senast 2021. Vidare analyseras årligen i regeringens budgetproposition hur den ekonomiska jämställdheten utvecklas, vilket redovisas i [Prop. 2024/25:1 bilaga 3 Ekonomisk jämställdhet](https://www.regeringen.se/contentassets/b6626ad4c65b42f7a56e3cac029eca70/ekonomisk-jamstalldhet.pdf){target="_blank"}^[Regeringen, Budgetproposition 2024/25:1 bilaga 3, Ekonomisk jämställdhet]. 

Policy-uppföljningar av jämställdhetspolitiken görs av bland andra Jämställdhetsmyndigheten. Myndigheten har även granskat den regionala politiken ur ett jämställdhetsperspektiv. I rapporten [Regionalpolitik, könsmönster och jämställdhetsambitioner](https://jamstalldhetsmyndigheten.se/media/xkfccjgj/rapport-2022-16-bilaga-1-regionalpolitik-ko-nsmo-nster-och-ja-msta-lldhetsambitioner.pdf){target="_blank"}^[Jämställdhetsmyndigheten Regionalpolitik, könsmönster och jämställdhetsambitioner (2022:16 bilaga 1). Bilaga till rapporten "Bättre styrning för bättre resultat".] finns en fördjupning om läget i regionerna. Här påpekas bland annat att det behövs en bättre styrning mot jämställdhetsmålen genom relevanta indikatorer. Mer konkret handlar det bland annat om att följa upp och förebygga ojämställda arbetsvillkor, ojämställda inkomster, kvinnors och mäns psykiska ohälsa och långtidssjukskrivningar, och synliggöra regionala och lokala könsmönster samt intersektionella perspektiv.
</div>

</details>


# Utbildning och yrken

Det jämställdhetspolitiska delmålet för utbildningsområdet innebär att kvinnor och män, tjejer och killar, ska ha samma möjligheter och villkor när det gäller utbildning, studieval och personlig utveckling.

Både kvinnor och män vidareutbildar sig efter gymnasiet i högre utsträckning idag än föregående generationer, men betydligt fler kvinnor än män studerar vid universitet och högskola. Att skillnaderna i vidareutbildning ökar mellan könen är negativt för samhällsutvecklingen, då det riskerar att medföra att olika former av könssegregerade miljöer skapas eller upprätthålls. Det medför även skilda förutsättningar på arbetsmarknaden mellan gruppen kvinnor och gruppen män, då eftergymnasial utbildning ger större chans till arbete och möjlighet till högre inkomst.

## Utbildningsnivåer

De senaste decennierna har utbildningsnivån bland befolkningen i Dalarna ökat generellt och särskilt andelen med högre utbildning. I mitten av 1980-talet hade bara drygt sju procent av befolkningen en högre utbildning. År `r utb_85_senaste_ar` hade den andelen ökat till ungefär `r utb_85_senaste_andel_kv` procent för kvinnor och ca `r utb_85_senaste_andel_man` procent för män. Anmärkningsvärt är dock att skillnaden i utbildningsnivå mellan könen har ökat avsevärt genom åren.
I mitten av 1980-talet var andelen högutbildade ungefär lika stor bland kvinnor och män, men `r utb_85_senaste_ar` var nästan dubbelt så stor andel kvinnor som män högutbildade i Dalarna.

```{r, echo = FALSE, message = FALSE, warning = FALSE, fig.height=5, fig.width=8, fig.align='center'}
gg_utbniva_85$hogutb_andel_ar20_1985_2024
```
<br>
I nationell jämförelse har Dalarna en relativt låg andel personer med högre utbildning. Andelen kvinnor i Dalarna med en högre utbildning om minst 3 år `r utb_85_senaste_ar` är ungefär `r utb_85_senaste_andel_kv ` procent och motsvarande siffra för män i länet är cirka `r utb_85_senaste_andel_man ` procent. Detta utfall placerar Dalarna sämst i landet tillsammans med Gävleborgs, Kalmars och Södermanlands län som har liknande låga siffror.

<br>
```{r, echo = FALSE, message = FALSE, warning = FALSE, fig.height=5, fig.width=8, fig.align='center'}
gg_utbniva_85$hogutb_andel_ar_2024
```
<br>
Generellt tenderar regioner med större urbana center att både ha en yngre och en mer välutbildad befolkning jämfört med mer glest befolkade län som Dalarna. Skillnaden är störst bland män, där andelen högutbildade män i Stockholms län är mer än dubbelt så hög som motsvarande andel i Dalarnas län.

En strukturell faktor som kan bidra till könsskillnaden i utbildningsnivå är att många yrken inom kvinnodominerade sektorer så som utbildning och vård kräver högskoleutbildning, exempelvis läraryrket och sjuksköterskeyrket. Dessa yrken utgör också en stor andel av arbetstillfällena på arbetsmarknaden.

Utbildningsnivån påverkar inte bara livsinkomsten utan även medellivslängden. För personer som uppnått 65 års ålder skiljer mer än tre år i medellivslängd mellan dem som har förgymnasial utbildning och dem med eftergymnasial utbildning. Skillnaden mellan könen är genomgående cirka två år, vilket innebär att kvinnor i respektive utbildningsgrupp lever i genomsnitt två år längre än män i samma utbildningsgrupp. Samtidigt visar det sig att boenderelationer också påverkar medellivslängden, och särskilt för män. Män med förgymnasial utbildning som är sammanboende lever i genomsnitt längre än ensamstående män med eftergymnasial utbildning. Sämst utsikter, genomsnittligt, för ett långt liv har således ensamstående män med låg utbildningsnivå [(SCB)](https://www.statistikdatabasen.scb.se/pxweb/sv/ssd/START__BE__BE0701/LivslUtbHushtyp/){target="_blank"}.

Utbildningsnivån inom åldersgruppen 25-64 år i Dalarna år `r utbildning_senaste` enligt figuren nedan visar på stora skillnader mellan könen. En betydligt större andel kvinnor i länet har en högre utbildning i jämförelse med andelen män med högre utbildning. Bland kvinnor i Dalarna är den vanligaste, med `r vanligast_kvinnor_andel` procent, utbildningsnivån "`r vanligast_kvinnor_utbildning`". Motsvarande andel bland män i Dalarna är `r eftergym_andel_man` procent. Bland män i Dalarna är i stället den vanligast förekommande utbildningskategorin "`r vanligast_man_utbildning`". Ungefär `r vanligast_man_andel` procent av männen i Dalarna återfinns inom denna kategori.

Räknas alla typer av eftergymnasial utbildning samman är det totalt `r eftergym_tot_kvinnor` procent av kvinnorna i Dalarna som har någon form av eftergymnasial utbildning och bland män i länet är motsvarande siffra cirka `r eftergym_tot_man` procent.

Även inom utbildningsnivån gymnasieutbildning om högst 2 år är en större andel män än kvinnor, `r gym_max_2_ar_man` procent av männen har en gymnasieutbildning om högst 2 år, medan `r gym_max_2_ar_kvinnor` procent av kvinnorna har en gymnasieutbildning om högst 2 år.

Sammantaget innebär detta att ungefär `r gym_tot_man` procent av alla män i Dalarna har en gymnasieutbildning som högsta utbildning. Bland kvinnor är motsvarande andel i Dalarna `r gym_tot_kvinnor` procent.

<br>
```{r, echo = FALSE, message = FALSE, warning = FALSE, fig.height=5, fig.width=8, fig.align='center'}
gg_utb_niva_senaste$utbildningsniva_Dalarna_senaste_ar
```

## Gymnasieutbildning och examen

En utmaning för länet är den obalans som råder i antalet antagna killar och tjejer till gymnasieprogrammen i Dalarna. Av totalt `r antal_program_totalt` gymnasieprogram i länet kan endast `r antal_jamlik_gymant` sägas vara jämställda, dvs. de har en könsfördelning där andelen antagna är mellan 40 och 60 procent för både killar och tjejer. De program som har en jämställd representation vid antagningen är `r gymnasientagning_jamlik`. `r antal_fler_man_gymant` program har en övervikt av killar, där `r tolower(max_man)` har den största obalansen. Resterande `r antal_fler_kvinnor_gymant` program har en övervikt av tjejer, där `r tolower(max_kvinna)` är det mest obalanserade programmet.

<br>
```{r, echo=FALSE, fig.width=10, fig.align='center', out.width="150%"}
# diagram_capt <- "Källa: Gymnasieantagningen, Dalarnas kommunförbund\nBearbetning:Samhällsanalys, Region Dalarna\nDiagramförklaring: Antagna i början av september"
# 
# gym_sum <- gymnasieantagning_df %>% 
#   group_by(ar,program) %>% 
#     mutate(andel = (Antagna/sum(Antagna))*100-0.001)
# 
# diagram_titel <- paste0("Antagna gymnasieelever i Dalarna ", max(gymnasieantagning_df$ar)," per program")
# diagramfil <- "gymnasieantagning_alla.png"
# 
# gymnasieantagning_fig <- SkapaStapelDiagram(skickad_df = gym_sum%>%
#                                              filter(ar == max(.$ar)),
#                                            skickad_x_var = "program",
#                                            skickad_y_var = "andel",
#                                            skickad_x_grupp = "Kon",
#                                            manual_color = diagramfarger("kon"),
#                                            diagram_titel = diagram_titel,
#                                            x_axis_sort_value = TRUE,
#                                            x_axis_sort_grp = 2,
#                                            fokusera_varden = list(list(geom = "rect", ymin=40, ymax=60, xmin=0, xmax=Inf, alpha=0.2, fill="grey20")),
#                                            diagram_capt = diagram_capt,
#                                            #procent_0_100_10intervaller = TRUE,
#                                            manual_y_axis_title = "procent",
#                                            x_axis_lutning = 0,
#                                            diagram_liggande = TRUE,
#                                            geom_position_stack = TRUE,
#                                            berakna_index = FALSE,
#                                            output_mapp = outputmapp,
#                                            filnamn_diagram = diagramfil,
#                                            skriv_till_diagramfil = spara_figur)

```

```{r, echo = FALSE, message = FALSE, warning = FALSE, fig.height=5, fig.width=8, fig.align='center'}
gg_gymnasiet_ant_genom$gymnasieantagning_alla
```

I diagrammet nedan visas genomströmningen i gymnasieskolan genom andelen med studiebevis alternativt examen 4 år efter påbörjat gymnasium. Tidigare var det generella mönstret att cirka 80 procent av tjejerna klarat av gymnasiet inom 4 år, medan andelen bland pojkarna har varit lägre (runt 75 procent). Under pandemiåren 2020 och 2021 försämrades genomströmningen, men därefter har andelen med studiebevis ökat för båda könen, men extra mycket för killarna. År `r genomstromning_max_ar` var andelen med studiebevis ungefär `r genomstromning_kvinnor` procent bland tjejer och `r genomstromning_man` procent bland killar.

```{r, echo=FALSE}
# 
# diagram_capt = "Källa: Skolverket (via Kolada)\nBearbetning: Samhällsanalys, Region Dalarna\nDiagramförklaring: Antal folkbokförda elever i regionen som började på gymnasium för fyra år sedan\nsom fått examen eller studiebevis inom fyra år,inkl. IM dividerat med antal folkbokförda elever i länet\nsom började på gymnasium för fyra år sedan, inkl. IM."
# 
# diagramtitel <- "Andel gymnasieelever med examen eller studiebevis inom 4 år i Dalarna"
# diagramtitel <- str_wrap(diagramtitel,50)
# diagramfilnamn <- paste0("utbildningsniva_85_21_kon.png")
# 
# gym_genom <- SkapaStapelDiagram(skickad_df = gymnasiet_genomstromning_df %>% 
#                                   mutate(Ar =as.character(year)) %>% 
#                                     filter(kon!="Totalt"),
#                                 skickad_x_var = "Ar",
#                                 skickad_y_var = "value",
#                                 skickad_x_grupp = "kon",
#                                 diagram_titel = diagramtitel,
#                                 diagram_capt = diagram_capt,
#                                 x_axis_lutning = 0,
#                                 manual_color = diagramfarger("kon"),
#                                 manual_y_axis_title = "procent",
#                                 manual_x_axis_title = "",
#                                 procent_0_100_10intervaller = TRUE,
#                                 stodlinjer_avrunda_fem = TRUE,
#                                 output_mapp = outputmapp,
#                                 filnamn_diagram = diagramfilnamn,
#                                 skriv_till_diagramfil = spara_figur)

```

<br>
```{r, echo = FALSE, message = FALSE, warning = FALSE, fig.height=5, fig.width=8, fig.align='center'}
gg_gymnasiet_ant_genom$genomstromning_Dalarna
```

## Yrken och branscher
Många arbetsuppgifter och yrken har historiskt varit könsuppdelade. Med könsuppdelningen har även värderingar om vad som räknats som formellt respektive informellt arbete synliggjorts, och hur dessa arbeten värderats i pengar. Politiska beslut har på flera sätt påverkat detta. Innan exempelvis reformerna som etablerade barn- och äldreomsorg på den reguljära arbetsmarknaden utförde kvinnor detta omsorgsarbete obetalt eller på annat sätt utanför ordinarie arbetsmarknad. När dessa arbetsuppgifter övergick till formellt arbete medförde det många positiva effekter för både kvinnor och män, men det blev på många sätt naturligt att framförallt kvinnor befolkade dessa tjänster. Dessvärre har det bidragit till en bestående könssegregering på arbetsmarknaden, som förefaller svår att förändra.

Sedan många år har kvinnor och män haft likvärdig tillgång till utbildning och möjlighet att fritt välja yrke. Trots detta består många av könsskillnaderna i arbetslivet (se figuren nedan) och de yngre generationerna tycks inte göra mindre könsstereotypa val, som redovisats ovan. Många branscher i länet idag har en tydlig övervikt av det ena eller det andra könet, exempelvis byggbranschen som omfattar yrken inom bland annat el och VVS, och där kvinnor bara utgör ungefär `r forvarvsarbetande_bygg_andel` procent av de förvärvsarbetande. Även om det har skett en ökning av andelen kvinnor inom byggbranschen är denna ökning ännu liten i sammanhanget. Inom vård och omsorg är bilden densamma men med motsatt könsfördelning. Här utgör kvinnor cirka `r forvarvsarbetande_vard_andel` procent av de förvärvsarbetande.

Att åstadkomma en förändring i närtid av balansen mellan män och kvinnor inom de könssegregerade branscherna förefaller inte vara inom räckhåll då ungdomars studieval som visats ovan är så pass könsstereotypa.

<br>
```{r, echo = FALSE, message = FALSE, warning = FALSE, fig.height=5, fig.width=8, fig.align='center'}
gg_antal_forv$antal_per_bransch
```

Skillnader mellan kvinnor och män föreligger således fortfarande på yrkesnivå. Den största yrkesgruppen för män i Dalarna är kategorin som inkluderar
`r tolower(yrke_storst_man)`, följd av `r yrke_nast_storst_man`. 
Bland kvinnor är det istället vård- och utbildningsyrken som är vanligast. Här finns exempelvis `r tolower(yrke_storst_kvinnor)` och `r yrke_nast_storst_kvinnor`. Diagrammen nedan visar de yrken i länet som flest kvinnor respektive män arbetar inom.

Ett yrke av tio återkommer både bland både kvinnor och män; butikspersonal. Yrket är tydligt kvinnodominerat, med ungefär `r butikspersonal_kvinnor` kvinnor och `r butikspersonal_man` män sysselsatta som butikspersonal.

Diagrammen visar också att de 10 största yrkena bland kvinnor omfattar ungefär `r tio_storsta_sum_kvinnor` anställda medan de 10 största yrkena bland män omfattar ca `r tio_storsta_sum_man` anställda, det vill säga, vissa kvinnodominerade yrken är väldigt omfattande i storlek, vilket kan bidra till svårigheten med att bryta den könsuppdelade arbetsmarknaden.

<br>
```{r, echo = FALSE, message = FALSE, warning = FALSE, fig.height=5, fig.width=8, fig.align='center'}
yrken_konsfordelning[[1]]
```

# Ekonomi, inkomster och sysselsättning

Ekonomisk jämställdhet är ett av de sex jämställdhetspolitiska delmålen och syftar till att kvinnor och män ska ges samma möjligheter och villkor i fråga om betalt arbete för att säkerställa ekonomisk självständighet livet ut. Målet utgår således ifrån ett livscykelperspektiv och understryker betydelsen av att det avlönade arbetet ska ge ekonomisk trygghet och självständighet även under pensionsåren. En central förutsättning för inkomst och egen försörjning är anknytning till och förutsättningar på arbetsmarknaden, därför redogörs här även för sysselsättningsgrad och arbetslöshet samt etableringstid för invandrade.  

Ekonomisk jämställdhet analyseras genom flera olika inkomstflöden och variabler. Inkomst av arbete utgör merparten av en individs försörjning, men både lönenivå och huruvida personen arbetar hel- eller deltid påverkar inkomsten och sedemera pensionen. Därtill finns kapitalinkomster och offentliga bidrag så som exempelvis sjukpenning, föräldrapenning och bostadsbidrag, som gör att ett centralt mått för att fånga en individs ekonomiska standard är disponibel inkomst. Disponibel inkomst innebär den summa pengar som ett hushåll eller en person har efter att alla ekonomiska inkomster är sammanräknade (lön, avkastning, bidrag etc.) och skatter och avgifter är betalda.

Det finns många faktorer som bidrar till ojämställdhet på arbetsmarknaden och för livsinkomsten, men familjebildningen är den faktor som i högst grad bidrar till ojämställda livsinkomster. Gapet i disponibel inkomst mellan kvinnor och män är som störst för sammanboende, 35 procent, när det yngsta barnet är 0–3 år [(Regeringen, 2022)](<https://www.regeringen.se/contentassets/46945970585240a4a5bfd9a0f75ecf3d/ekonomisk-jamstalldhet.pdf>){target="_blank"}^[Regeringen (2022) Prop. 2022/23:1 Bilaga 3 Ekonomisk jämställdhet 2022].

Löneskillnaderna mellan könen börjar i relativt ung ålder och redan vid 29 års ålder har män i genomsnitt 20 procent högre lön än kvinnor. En del av skillnaden kan förklaras av skillnader i utbildning, då fler kvinnor väljer att studera och då kommer ut senare i arbetslivet. Trots en högre utbildning kvarstår dock gapet i lön mellan könen [(Jämställdhetsmyndigheten, 2025)](https://jamstalldhetsmyndigheten.se/media/llefhgq1/kunskapssammanst%C3%A4llning-ungas-ekonomi-2025-1.pdf){target="_blank"}^[Jämställdhetsmyndigheten (2025) En tid av förväntan, väntan och osäkerhet].

Vid pensionering finns det numera många som fortsätter att arbeta hel- eller deltid, så kallade jobbonärer, dessa har relativt god ekonomi. De som har det sämst ställt efter pensionering är kvinnor som inte fortsätter att arbeta. 
 
## Inkomst
En egen inkomst är en av förutsättningarna för ett ekonomiskt självständigt liv. Livsinkomsten påverkar även vilken pension personen kommer att få vid pensionering. 

En jämförelse mellan löner för kvinnor och män i arbetsför ålder (20-64 år) i Dalarna visar på stora skillnader och dessa har hållit i sig över tid. Medianinkomsten för en man i Dalarna var `r inkomst_max_ar` cirka `r medianinkomst_man_max_20_64` tusen kronor före skatt, medan en kvinna hade en medianinkomst på ungefär `r medianinkomst_kvinna_max_20_64` tusen kronor. I den andra figuren nedan syns även en positiv utveckling i form av att den relativa skillnaden i inkomst mellan könen har minskat sedan millennieskiftet. Diagrammet visar att kvinnors medianinkomst har ökat med `r medianinkomst_kvinna_forandring_20_64` procent sedan slutet millennieskiftet, medan mäns har ökat med ungefär `r medianinkomst_man_forandring_20_64` procent. Det är dock viktigt att notera att figurerna nedan endast redovisar kvinnors och mäns skilda ekonomiska förutsättningar, medan det kan finnas flera förklaringar till skillnaden. En faktor är att kvinnor i högre grad arbetar deltid, och därför kan ha en lägre årsinkomst. Som vi också sett i ett flertal tidigare figurer finns det stora skillnader mellan könen kopplat till bland annat yrke och utbildning, vilket ytterligare kan förklara en del av skillnaden. 

På nationell nivå har SCB jämfört den standardvägda lönen, dvs. lönen när hänsyn tas till bland annat ålder och utbildningsnivå, för att synliggöra om det kan finnas en diskrimineringsaspekt i lönenivån. Slutsatsen blev att kvinnors standardvägda lön är ungefär 95 procent av männens standardvägda lön, det vill säga det finns en oförklarad löneskillnad mellan kvinnor och män [(SCB)](<https://www.statistikdatabasen.scb.se/pxweb/sv/ssd/START__AM__AM0110__AM0110B/LonStandVagdYrkA/>){target="_blank"}.

<br>
```{r, echo = FALSE, message = FALSE, warning = FALSE, fig.height=5, fig.width=8, fig.align='center'}
gg_inkomst$Medianinkomst_20_64_Dalarna_tid
```

<br>
```{r, echo = FALSE, message = FALSE, warning = FALSE, fig.height=5, fig.width=8, fig.align='center'}
gg_inkomst$Medianinkomst_20_64_Dalarna_tid_linje
```

I samtliga av Dalarnas kommuner har männen högre medianinkomst än kvinnorna. Skillnaderna mellan kommunerna är relativt små. Kvinnor har högst medianinkomst i `r medianinkomst_kommun_max_kvinnor ` och män i `r medianinkomst_kommun_max_man `. Lägst medianinkomst har kvinnor i `r medianinkomst_kommun_min_kvinnor `, medan män har lägst medianinkomst i `r medianinkomst_kommun_min_man `.

<br>
```{r, echo = FALSE, message = FALSE, warning = FALSE, fig.height=5, fig.width=8, fig.align='center'}
gg_inkomst$Medianinkomst_20_64_Dalarna_kommun
```

Personer 65 år och äldre har en lägre medianinkomsten än personer i arbetsför ålder (20-64 år). I Dalarna var medianinkomsten år `r inkomst_max_ar` för män 65 år och äldre `r medianinkomst_man_max_65` tusen kronor före skatt, medan en kvinna i samma åldersgrupp hade en medianinkomst på `r medianinkomst_kvinna_max_65` tusen kronor. Att inkomsterna är lägre för personer 65 år och äldre är rimligt eftersom många i den åldern har gått i pension och då har lägre inkomster än de hade när de förvärvsarbetade.

I den andra figuren nedan syns dock att den relativa skillnaden i inkomst mellan könen har minskat mer sedan millennieskiftet för personer äldre än 65 år, jämfört med de i arbetsför ålder (20-64 år). Diagrammet visar att kvinnors medianinkomst har ökat med `r medianinkomst_kvinna_forandring_65` procent medan mäns har ökat med ungefär `r medianinkomst_man_forandring_65` procent.

<br>
```{r, echo = FALSE, message = FALSE, warning = FALSE, fig.height=5, fig.width=8, fig.align='center'}
gg_inkomst$Medianinkomst_65_Dalarna_tid
```

<br>
```{r, echo = FALSE, message = FALSE, warning = FALSE, fig.height=5, fig.width=8, fig.align='center'}
gg_inkomst$Medianinkomst_65_Dalarna_tid_linje
```

Utöver inkomster är det även relevant att jämföra den disponibla inkomsten, dvs. summan av alla inkomster och transfereringar (exempelvis bostadsbidrag och barnbidrag) efter avdragen slutlig skatt. I figuren nedan är det tydligt att den disponibla inkomsten varierar mellan olika grupper. En generell trend för alla grupper är att den disponibla inkomsten, utan att justera för inflation, har ökat mellan `r disponibel_inkomst_min_ar` och `r disponibel_inkomst_max_ar`

Det är tydligt att sammanboende, med eller utan barn, har en högre disponibel inkomst än ensamstående. Sammanboende med barn har också en högre disponibel inkomst än sammanboende utan barn. På andra sidan av skalan återfinns gruppen ensamstående kvinnor utan barn som har lägst
disponibel inkomst. Diagrammet visar också på att det finns tydliga skillnader mellan könen. Bland ensamstående har män, med eller utan barn, högre disponibel inkomst än kvinnor i motsvarande grupp.

<br>
```{r, echo = FALSE, message = FALSE, warning = FALSE, fig.height=5, fig.width=8, fig.align='center'}
gg_disponibel_inkomst$disponibel_inkomst_18
```

## Sysselsättning och arbetslöshet

Sysselsättningsgraden, det vill säga i vilken utsträckning människor i arbetsför ålder (20-64 år) arbetar, skiljer sig inte märkbart åt mellan könen bland inrikes födda som ses i det vänstra diagrammet nedan. Sverige ligger långt fram i en internationell jämförelse när det gäller att ge kvinnor och män likvärdiga möjligheter att yrkesarbeta, och det återspeglas i sysselsättningsgraden som för båda könen är ungefär lika hög, `r syssgrad_inrikes_kvinna_Sverige` procent för kvinnor och `r syssgrad_inrikes_man_Sverige` procent för män. Variationen i sysselsättningsgrad mellan länen är därför också relativt liten.

Däremot skiljer sig sysselsättningsgraden åt mellan inrikes och utrikes födda. För utrikes födda (det högra diagrammet nedan) är sysselsättningsgraden lägre än sysselsättningsgraden för inrikes födda i samtliga svenska län. Det finns även skillnader mellan kvinnor och män. 

Utrikes födda män har en högre sysselsättningsgrad än utrikes födda kvinnor i samtliga län förutom Norrbotten. I Dalarna var sysselsättningsgraden bland utrikes födda män `r syssgrad_utrikes_man_Dalarna` procent, vilket
är cirka `r syssgrad_utrikes_skillnad_Dalarna ` procentenheter mer än för utrikes födda kvinnor i Dalarna.

Något att ta hänsyn till när man analyserar sysselsättningsgrad och arbetslöshet bland utrikes födda är hur lång tid individen har varit i Sverige. Vistelsetid i Sverige har ett starkt samband med sysselsättningsgrad och arbetslöshet och därmed kommer andelen nyligen invandrade i gruppen utrikes födda att påverka nivån på dessa variabler, se rubrik 2.3.

<br>
```{r, echo = FALSE, message = FALSE, warning = FALSE, fig.height=5, fig.width=8, fig.align='center'}
gg_diagram_arbetsmarknadsstatus_lan$sysselsattningsgrad_senastear
```

Sysselsättningsgraden i respektive kommun i Dalarna visar ett liknande mönster som länen på nationell nivå. Gruppen inrikes födda har en högre sysselsättningsgrad i samtliga kommuner i Dalarna jämfört med utrikes födda. Även här är sysselsättningsgraden för inrikes födda kvinnor och män ungefär lika hög. För utrikes födda är det däremot stora skillnader mellan kvinnor och män, också mellan olika kommuner. I linje med den nationella bilden är sysselsättningsgraden högre för gruppen utrikes födda män i jämförelse med utrikes födda kvinnor i de flesta kommuner. Sysselsättningsgraden för utrikes födda män skiljer sig dock åt mellan kommuner där den högsta sysselsättningsgraden finns i `r syssgrad_utrikes_man_max_kommun` (`r syssgrad_utrikes_man_max_varde` procent) och den lägsta i `r syssgrad_utrikes_man_min_kommun` (`r syssgrad_utrikes_man_min_varde` procent).

`r syssgrad_utrikes_kvinna_max_kommun` har den högsta sysselsättningsgraden för gruppen utrikes födda kvinnor i Dalarna, `r syssgrad_utrikes_kvinna_max_varde` procent, och ligger klart över genomsnittet för länet. Samtidigt är sysselsättningsgraden i `r syssgrad_utrikes_kvinna_min_kommun` kommun bland utrikes födda kvinnor bara `r syssgrad_utrikes_kvinna_min_varde` procent. 

Värt att notera är att en del av skillnaden i utrikes föddas sysselsättningsgrad mellan kommunerna sannolikt kan förklaras av skillnader i antalet personer som invandrade under åren runt 2015 då invandringen till Sverige var mycket stor. Exempelvis var Avesta, Ludvika och Hedemora de tre kommuner som hade högst invandring i förhållande till folkmängd under 2015-2017. Detta förefaller i första hand gälla för utrikes födda kvinnor, då både Hedemora och Ludvika har relativt hög sysselsättningsgrad för utrikes födda män, medan den är klart lägre för utrikes födda kvinnor. I Ludvika är skillnaden mellan könen i sysselsättningsgrad ungefär `r round(arbetsmarknadsstatus_kommun_df %>% filter(kön == "män",födelseregion == "utrikes född",region == "Ludvika",variabel == "sysselsättningsgrad") %>% .$varde-arbetsmarknadsstatus_kommun_df %>% filter(kön == "kvinnor",födelseregion == "utrikes född",region == "Ludvika",variabel == "sysselsättningsgrad") %>% .$varde,0)` procentenheter, vilket är den största skillnaden i länet.

<br>
```{r, echo = FALSE, message = FALSE, warning = FALSE, fig.height=5, fig.width=8, fig.align='center'}
gg_diagram_arbetsmarknadsstatus_kommun$sysselsattningsgrad_senastear
```

Bilden av arbetsmarknaden kompletteras genom att titta på arbetslösheten som visar hur många av de aktivt arbetssökande som inte har ett arbete. En jämförelse av arbetslösheten bland utrikes respektive inrikes födda åskådliggör ett antal viktiga skillnader.

Arbetslösheten är generellt högre för utrikes födda än för inrikes födda. Arbetslösheten för inrikes födda i Dalarna var i `r arbetsloshesstatus_manad` `r arbetsloshesstatus_ar`  lägre än rikets, `r arblosthet_inrikes_kvinna_Dalarna` procent bland kvinnor och `r arblosthet_inrikes_man_Dalarna` procent bland män (se diagrammet nedan).

Arbetslösheten bland utrikes födda är däremot betydligt högre i samtliga av Sveriges län. I Dalarna är skillnaden i arbetslöshet mellan utrikes och inrikes födda cirka `r arblosthet_kvinnor_utrikes_inrikes_skillnad_Dalarna` procentenheter för kvinnor och cirka `r arblosthet_man_utrikes_inrikes_skillnad_Dalarna` procentenheter för män. Vidare är arbetslösheten bland gruppen utrikes födda kvinnor klart högre än i gruppen utrikes födda män i samtliga av Sveriges län, förutom på Gotland där den är lika hög.

I figuren nedan framgår också att det finns avsevärda skillnader mellan länen. `r arblosthet_utrikes_man_min_lan ` har den lägsta arbetslösheten för såväl utrikes födda män som kvinnor  med `r arblosthet_utrikes_man_min_varde` respektive `r arblosthet_utrikes_kvinna_min_varde` procent, medan `r arblosthet_utrikes_man_max_lan` har den högsta arbetslösheten med `r arblosthet_utrikes_man_max_varde` procent för män och `r arblosthet_utrikes_kvinna_max_varde` procent för kvinnor. Dalarnas arbetslöshet bland utrikes födda är ungefär som riksgenomsnittet.

<br>
```{r, echo = FALSE, message = FALSE, warning = FALSE, fig.height=5, fig.width=8, fig.align='center'}
gg_diagram_arbetsmarknadsstatus_lan$arbetslosthet_senastear
```

Precis som var fallet med sysselsättningsgrad tidigare, så uppvisar Dalarnas kommuner ett liknande mönster som på nationell nivå. Bland inrikes födda är arbetslösheten låg och något fler män än kvinnor är arbetslösa. Högst arbetslöshet bland inrikes födda män i Dalarna finns i `r arblosthet_inrikes_man_max_kommun ` med `r arblosthet_inrikes_man_max_varde` procent,  medan den högsta arbetslösheten för inrikes födda kvinnor finns i `r arblosthet_inrikes_kvinna_max_kommun` med `r arblosthet_inrikes_kvinna_max_varde` procent.

Lägst arbetslöshet för inrikes födda kvinnor återfinns i `r arblosthet_inrikes_kvinna_min_kommun ` med `r arblosthet_inrikes_kvinna_min_varde` procent, medan den lägsta arbetslösheten för inrikes födda män finns i `r arblosthet_inrikes_man_min_kommun` med `r arblosthet_inrikes_man_min_varde` procent.

Bland utrikes födda är arbetslösheten avsevärt mycket högre för både kvinnor och män. Genomsnittet i Dalarnas län ligger på `r arblosthet_utrikes_kvinna_Dalarna` procent
bland utrikes födda kvinnor och `r arblosthet_utrikes_man_Dalarna` procent bland utrikes födda män. Den högsta arbetslösheten bland utrikes födda kvinnor återfinns i `r arblosthet_utrikes_kvinna_max_kommun ` där den ligger på `r arblosthet_utrikes_kvinna_kommun_max_varde` procent. `r arblosthet_utrikes_man_max_kommun` redovisar den högsta arbetslöshetssiffran bland utrikes födda män med `r arblosthet_utrikes_man_kommun_max_varde ` procent.

Lägst arbetslöshet bland utrikes födda män återfinns i `r arblosthet_utrikes_man_min_kommun ` kommun, medan `r arblosthet_utrikes_kvinna_min_kommun ` har lägst arbetslöshet bland utrikes födda kvinnor.

Det är återigen värt att notera att de skillnader i arbetslöshet som diskuterades i stycket om sysselsättningsgrad ovan, sannolikt delvis kan förklaras av skillnader i antalet personer och när i tid som de invandrat till olika kommuner.

<br>
```{r, echo = FALSE, message = FALSE, warning = FALSE, fig.height=5, fig.width=8, fig.align='center'}
gg_diagram_arbetsmarknadsstatus_kommun$arbetslosthet_senastear
```

Arbetslösheten i Dalarna för inrikes och utrikes födda visar på skillnader över tid. För gruppen inrikes födda syns en nedgång i andelen arbetslösa från 2010 och framåt, med ett litet avbrott i trendlinjen under pandemiåren 2020-2021. Gruppen utrikes födda har två trendlinjer i diagrammet nedan. Från 2006 till 2017 ökade arbetslösheten bland utrikes födda till relativt höga nivåer jämfört med början på tidsperioden. Arbetslösheten bland utrikes födda män i Dalarna var också konsekvent högre än för utrikes födda kvinnor och betydligt högre år 2015 och åren därefter då Sverige hade mycket stor flyktinginvandring. Från 2017 och framåt har arbetslösheten bland gruppen utrikes födda minskat från toppnivåerna och utrikes födda kvinnor är idag i något högre utsträckning arbetslösa jämfört med utrikes födda män. Värt att understryka är att en högre arbetslöshet kan förklaras med att fler aktivt söker arbete, tidigare har en större andel personer varit varken arbetssökande eller i arbete.

<br>
```{r, echo = FALSE, message = FALSE, warning = FALSE, fig.height=5, fig.width=8, fig.align='center'}
gg_arbetsloshet_af$arbetsloshet_tidsserie_bakgrund_Dalarna
```

Hur långt ifrån arbetsmarknaden som en individ befinner sig beror delvis på hur länge personen har varit utan anställning. En person som har varit arbetslös länge har ofta svårare att ta sig tillbaka in på arbetsmarknaden. Som långtidsarbetslös räknas den som har varit öppet arbetslös eller i program med aktivitetsstöd i minst sex månader. År `r langtidsarbetsloshet_ar_min` noterades `r langtidsarbetsloshet_kvinnor_min` procent av länets kvinnor i åldern 25-64 år som långtidsarbetslösa, medan motsvarande siffra för männen var `r langtidsarbetsloshet_man_min` procent. Under 2010-talet gick långtidsarbetslösheten såväl upp som ned, innan den nådde sin topp i samband med pandemin 2020-2021. På senare år har långtidsarbetslösheten minskat tydligt och var år `r langtidsarbetsloshet_ar_max` i Dalarna lägre för såväl kvinnor som män jämfört med `r langtidsarbetsloshet_ar_min`. Långtidsarbetslösheten i Sverige är högre än i Dalarna för båda könen. En generell orsak till långtidsarbetslöshet är strukturarbetslöshet som innebär att de arbetssökande saknar rätt kompetens för de arbeten som finns tillgängliga.

<br>
```{r, echo = FALSE, message = FALSE, warning = FALSE, fig.height=5, fig.width=8, fig.align='center'}
gg_langtidsarbetsloshet$langtidsarbetsloshet_kolada_Dalarna
```

## Arbetsmarknadsetablering för invandrade
Som diskuterats tidigare är sysselsättningsgraden lägre bland utrikes
födda generellt, och för invandrade kvinnor tar det betydligt längre tid än för invandrade män att etablera sig på arbetsmarknaden. För utrikesfödda kvinnor som befunnit sig i Sverige i upp till 2 år (0-1 år i grafen nedan) är det bara ungefär `r round(etablering_df %>% filter(kön == "kvinnor",bakgrundsvariabel == "0-1 år",år == max(år),utbildningsnivå == "samtliga utbildningsnivåer") %>% .$andel,0)` procent i arbetsför ålder (20-65 år) som arbetar. För
motsvarande grupp av män är ungefär `r round(etablering_df %>% filter(kön == "män",bakgrundsvariabel == "0-1 år",år == max(år),utbildningsnivå == "samtliga utbildningsnivåer") %>% .$andel,0)` procent i arbete inom 2 år. Över tid tenderar ändå etableringsgraden att öka avsevärt och efter mer än tio år i Sverige är det över 70 procent av invandrade såväl män som kvinnor som arbetar.

Skillnaden mellan utrikes födda kvinnor och utrikes födda män kan bland annat förklaras med att kvinnor som invandrat från ett utomeuropeiskt land i majoriteten av fallen har gjort det som anhörig, antingen till en person med svenskt medborgarskap eller till en person med permanent uppehållstillstånd. Att vara anhörig till arbetskraftsinvandrare är även vanligt förekommande. Givet dessa skäl för invandring är det vanligt att kvinnor invandrar med små barn eller har ett högt barnafödande de första åren i landet. Det har visat sig att kvinnorna sedan tar ett betydligt större omsorgsansvar för barn än barnens fäder, vilket bidrar till att deras inträde på arbetsmarknaden sker betydligt senare än för män i motsvarande situation. Exempelvis är användningen av föräldrapenning mycket ojämställd bland nyligen invandrade föräldrar. Se exempelvis [Expertgruppen för studier i offentlig ekonomi (2021)](https://eso.expertgrupp.se/wp-content/uploads/2020/03/ESO-2021_7_forsorjning-med-fordrojning_webb.pdf){target="_blank"}^[Expertgruppen för studier i offentlig ekonomi (2021)] och [Jämställdhetsmyndigheten (2022)](https://jamstalldhetsmyndigheten.se/media/s5wdbimq/rapport-sta-rkta-mo-jligheter-genom-samverkan.pdf){target="_blank"}^[Jämställdhetsmyndigheten (2022)].

Att vara anhöriginvandrare sätter också kvinnan i fråga i en särskild beroendeställning till sin respektive anhörige i jämförelse med om hon invandrat/flytt på egna premisser. Detta i kombination med ofta låg utbildning och brist på arbetslivserfarenhet från hemlandet blir också hinder för att delta i integrationsinsatser, utbildning och arbetssökande. Se exempelvis [Expertgruppen för studier i offentlig ekonomi (2021)](https://eso.expertgrupp.se/wp-content/uploads/2020/03/ESO-2021_7_forsorjning-med-fordrojning_webb.pdf){target="_blank"} och [Regeringen (2023)](<https://www.regeringen.se/contentassets/aaae962745b74fa4abc01f7926bb5adc/sou-2023_24_pdf-a_webb.pdf>){target="_blank"}^[Etablering för fler – jämställda möjligheter till integration (SOU 2023:24)].

Regeringen har under år 2023 satt fokus på insatser som ska få utrikes födda kvinnor i arbete snabbare. Bland annat har länsstyrelserna ett regionalt uppdrag med detta mål.

```{r, echo = FALSE, message = FALSE, warning = FALSE, fig.height=5, fig.width=8, fig.align='center'}
gg_etablering$etablering_lan_kon
```

Hur snabbt en nyligen invandrad person etableras på arbetsmarknaden är också nära kopplat till vilken utbildningsnivå personen har. För dem med högst utbildning har det visat sig att processen tenderar att gå relativt snabbt och cirka `r eftergym_0_1_kvinna` procent av kvinnorna och `r eftergym_0_1_man` procent av männen arbetar innan de varit i Sverige i 2 år (0-1 år i figuren nedan). Sedan ökar etableringsgraden över tid och efter 10 år och längre är `r eftergym_10_kvinna` procent av kvinnorna mellan 20 och 65 år sysselsatta, vilket är i linje med sysselsättningsgraden för inrikes födda kvinnor i samma åldersgrupp. För dem med gymnasial utbildning är situationen delvis annorlunda. I den gruppen arbetar ungefär `r gym_0_1_kvinna` procent av de utrikesfödda kvinnor, och cirka `r gym_0_1_man` procent av de utrikesfödda männen, inom 2 år efter att de kommit till Sverige. Över tid ökar andelen etablerade snabbt på arbetsmarknaden, särskilt för gymnasialt utbildade. 

För de med lägst utbildningsnivå (förgymnasialt utbildade) är relativt få etablerade på arbetsmarknaden. I den gruppen arbetar bara ungefär `r forgym_0_1_kvinna` procent av de utrikesfödda kvinnor, och cirka `r forgym_0_1_man` procent av de utrikesfödda männen, inom 2 år efter att de kommit till Sverige. Andelen etablerade ökar sedan med vistelsetiden, men är på klart lägre nivåer än för grupper med högre utbildningsvivåer. Även bland inrikes födda är det en klart lägre andel med förgymnasial utbildning som är etablerade på arbetsmarknaden.


<br>
```{r, echo = FALSE, message = FALSE, warning = FALSE, fig.height=5, fig.width=8, fig.align='center'}
gg_etablering$etablering_lan_utb
```

Hur snabbt en nyligen invandrad person etablerar sig på arbetsmarknaden har förändrats avsevärt över tid, vilket åskådliggörs i diagrammet nedan. Från början av 2000-talet fram till mitten av 2010-talet låg etableringstiden relativt stabil, där ungefär 20 procent av de 20-64 åringar som varit i Sverige i upp till 2 år (0-1 år i figuren nedan) förvärvsarbetade och ungefär 50-60 procent av de 20-64 åringar som varit i Sverige mellan 4 och 10 år (4-9 år i figuren nedan) förvärvsarbetade. Efter den stora flyktinginvandringen i mitten av 2010-talet verkar dock någonting ha hänt och framförallt personer med kort vistelsetid (upp till 2 år) kommer i arbete betydligt snabbare. Mellan 2015 och `r max(etablering_df$år)` ökade andelen förvärvsarbetande av de 20-64 åringar som varit i Sverige i upp till 2 år (0-1 år i figuren nedan) från ungefär `r round(etablering_df %>% filter(bakgrundsvariabel == "0-1 år",utbildningsnivå == "samtliga utbildningsnivåer",kön == "män och kvinnor",år == min(år)) %>% .$andel,0)` procent till cirka `r round(etablering_df %>% filter(bakgrundsvariabel == "0-1 år",utbildningsnivå == "samtliga utbildningsnivåer",kön == "män och kvinnor",år == max(år)) %>% .$andel,0)`  procent, en remarkabel förbättring. Under samma tidsperiod har även arbetslösheten för gruppen utrikes födda minskat betydligt, vilket illustrerats i ett tidigare diagram. Värt att notera är att det i diagrammet nedan är andelen förvärvsarbetande i åldersgruppen 20-64 år som redovisas mellan 1997 och 2021, medan det är andelen förvärvsarbetande i åldergruppen 20-65 år som redovisas åren därefter. 

<br>
```{r, echo = FALSE, message = FALSE, warning = FALSE, fig.height=5, fig.width=8, fig.align='center'}
gg_etablering$etablering_tid
```
<br>

## Skulder hos Kronofogden
Ytterligare en aspekt av ekonomisk status är att ha skulder hos Kronofogden, vilket både är bekymmer för individen och orsakar stora kostnader för samhället. I det första diagrammet nedan redovisas antalet personer i Dalarna som har skulder under indrivning hos Kronofogden. Två trender är tydliga.

Sedan 2010 har antalet med skulder hos Kronofogden minskat från ungefär 10 300 personer till cirka `r antal_skuldsatta_totalt` i Dalarnas län. Av dessa är ungefär `r andel_skuldsatta_man` procent män och `r andel_skuldsatta_kvinnor` procent kvinnor, en fördelning som inte har förändrats över tid. Det är således avsevärt fler män än kvinnor i länet som har skulder hos Kronofogden. Värt att notera är dock att antalet har börjat öka på senare år, vilket kan vara en effekt av högre bolåneräntor och ökad inflation, något som bland annat fått till följd att matpriserna stigit avsevärt [(SVT)](https://www.svt.se/nyheter/ekonomi/nara-tre-ar-med-hog-inflation-sa-dyr-blev-maten){target="_blank"}.

<br>
```{r, echo = FALSE, message = FALSE, warning = FALSE, fig.height=5, fig.width=8, fig.align='center'}
gg_skuldsatta$Antal_skuldsatta_Dalarna
```

Som andel av befolkningen i Dalarna år 2024 utgör kvinnor med skulder hos Kronofogden 3,1 procent och män 4,9 procent. Medianskulden var för kvinnor ungefär 66 000 kr och för män cirka 82 200 kr [(Kronofogden)](<https://kronofogden.se/om-kronofogden/statistik/statistik-om-antal-skuldsatta>){target="_blank"}. 

Störst andel skuldsatta finns i åldersintervallet `r hogst_andel_alder_grupp`, år `r andel_skulder_max_ar` var `r hogst_andel_alder_varde_man` procent av männen och `r hogst_andel_alder_varde_kvinna` procent av kvinnorna i Dalarna i denna åldersgrupp skuldsatta.

<br>
```{r, echo = FALSE, message = FALSE, warning = FALSE, fig.height=5, fig.width=8, fig.align='center'}
gg_skuldsatta$Andel_skuldsatta_Dalarna
```

I diagrammet nedan redovisas antalet långsiktigt skuldsatta i Dalarna, vilket betyder indivder som under minst 20 års tid har haft skulder till Kronofogden. Även här finns det betydligt fler män än kvinnor till antalet. Åren 2013 - 2016 var en period med ett större antal skuldsatta i båda grupperna, men därefter har antalet minskat bland både kvinnor och män. Mätt över tidsperioden `r langsiktiga_ar_min` - `r langsiktiga_ar_max` har antalet män minskat med `r forandring_man` procent medan antalet kvinnor istället har ökat med `r forandring_kvinna` procent.

<br>
```{r, echo = FALSE, message = FALSE, warning = FALSE, fig.height=5, fig.width=8, fig.align='center'}
gg_skuldsatta$Antal_langsiktigt_skuldsatta_Dalarna
```

# Obetalt hem- och omsorgsarbete
En jämn ansvarsfördelning för obetalt hem- och omsorgsarbete är det fjärde jämställdhetspolitiska delmålet. Jämställdhetsmyndigheten har sammanfattat nuläget för delmålet nationellt. De skriver på sin [hemsida](https://jamstalldhetsmyndigheten.se/jamstalldhet-i-sverige/delmal-4-jamn-fordelning-av-det-obetalda-hem-och-omsorgsarbetet/){target="_blank"}:

<blockquote>Kvinnor tar fortfarande i hög grad ansvar för det obetalda hem- och omsorgsarbetet. De tar ut mer av föräldraförsäkringen och lägger mer tid på att ta hand om barn. Kvinnor och män ger omsorg, men på olika sätt. Kvinnors omsorgsarbete tycks dock påverka dem mer negativt än män. I hemmet är det främst kvinnor som städar, lagar mat och tvättar medan män klipper gräset, tar hand om bilen och sköter ekonomin.</blockquote>

Ett större ansvar för det obetalda arbetet minskar ofta utrymmet för inkomstbringande arbete och påverkar på så sätt individernas livsinkomster. Det kan också skapa ett beroende till en partner med en högre inkomst. 

## Föräldrapenning
Antalet mottagare av föräldrapenning ökade från ungefär 13 000 i slutet av 1990-talet till över 22 000 år 2018. Givet att den absoluta majoriteten av dessa barn har två vårdnadshavare är det värt att notera att det varje år är cirka 10 procent av fäderna som inte tar ut några föräldrapenningdagar alls.

En minskning i antalet föräldrapenningdagar syntes under pandemiåren och åren därefter, vilket sannolikt beror på att uttaget av tillfällig föräldrapenning (vab) då ökade kraftigt (se avsnitt 3.2 nedan). Antalet uttagna dagar har ökat för såväl kvinnor som män, men den relativa skillnaden i uttag mellan könen har minskat.

<br>
```{r, echo = FALSE, message = FALSE, warning = FALSE, fig.height=5, fig.width=8, fig.align='center'}
gg_fp_vab$Foraldrapenning_antal_Dalarna
```

Fördelningen av dagar mellan vårdnadshavarna har jämnats ut något sedan slutet av 1990-talet då runt 85-90 procent av föräldrapenningdagarna togs ut av mammorna. Sedan dess har först en (1995), sedan två (2002) och även tre månader (2016) reserverats åt respektive vårdnadshavare (också kallade "pappamånader"). Detta har bidragit till ett jämnare uttag men utvecklingen får ändå sägas gå relativt trögt, då kvinnors andel endast har minskat till runt `r round(as.numeric(foraldrapenning_df %>% filter(Kommun == "Samtliga kommuner", Kön == "Kvinnor", År == max(År)) %>% .$Andel),0)` procent `r max(foraldrapenning_df$År)`. Svenska vårdnadshavare är således långt ifrån att ge sina barn en jämställd tillgång till sina föräldrar. Skillnaden i uttag påverkar också den disponibla inkomsten, som beskrivits under rubriken Ekonomisk jämställdhet. Skillnaden är som störst mellan sammanboende kvinnor och män när det yngsta barnet är 0–3 år [(Regeringen, 2022)](<https://www.regeringen.se/contentassets/46945970585240a4a5bfd9a0f75ecf3d/ekonomisk-jamstalldhet.pdf>){target="_blank"}.

<br>
```{r, echo = FALSE, message = FALSE, warning = FALSE, fig.height=5, fig.width=8, fig.align='center'}
gg_fp_vab$Foraldrapenning_andel_Dalarna
```

Hur vårdnadshavare fördelar föräldrapenningen mellan sig är relativt olika i Dalarnas kommuner. I `r first(foraldrapenning_df %>% filter(Kommun != "Samtliga kommuner", Kön == "Män", År == max(År)) %>% filter(Andel == max(Andel)) %>% .$Kommun)` är uttaget  mest jämställt relativt sett, där ungefär `r round(as.numeric(first(foraldrapenning_df %>% filter(Kommun != "Samtliga kommuner", Kön == "Män", År == max(År)) %>% filter(Andel == max(Andel)) %>% .$Andel)),0)` procent av föräldrapenningdagarna togs ut av männen. Minst jämställd är fördelningen i `r foraldrapenning_df %>% filter(Kommun != "Samtliga kommuner", Kön == "Män", År == max(År)) %>% filter(Andel == min(Andel)) %>% .$Kommun`, där motsvarande uttag är cirka `r round(as.numeric(foraldrapenning_df %>% filter(Kommun != "Samtliga kommuner", Kön == "Män", År == max(År)) %>% filter(Andel == min(Andel)) %>% .$Andel),0)` procent.

<br>
```{r, echo = FALSE, message = FALSE, warning = FALSE, fig.height=5, fig.width=8, fig.align='center'}
gg_fp_vab$Foraldrapenning_andel_kommun_Dalarna
```

Antalet uttagna nettodagar av föräldrapenning är inte jämnt fördelade över året. Mest benägna är såväl kvinnor som män att ta ut dagar i juli och augusti, sannolikt för att ha möjlighet att vara hemma med barnen under deras skollov på sommaren. Även januari är en populär månad, troligtvis fokuserat i början av månaden när barnen är lediga från förskola och skola. 

Ett påstående som ibland förs fram är att män är mer benägna att ta ut dagar under exempelvis älgjakten (september och oktober primärt) eller under större idrottsevenemang, men någon sådan tendens syns inte i statistiken som ses i diagrammet nedan. Män tar i första hand ut sina dagar under januari, juli och augusti, medan det är relativt jämnt fördelat mellan övriga månader. Visserligen sticker september ut som en månad med relativt många uttagna dagar, men det gäller för såväl kvinnor som män och bör således inte vara kopplat till eventuell älgjakt under månaden.

```{r, echo = FALSE, message = FALSE, warning = FALSE, fig.height=5, fig.width=8, fig.align='center'}
gg_forsakringskassan$foraldrapenning_manad
```


## Tillfällig föräldrapenning
Tillfällig föräldrapenning ges för vård av sjukt barn och är det som i folkmun kallas vab. Sett över tidsperioden minskade antalet uttagna nettodagar något mellan 2006 och 2009, för att därefter öka stadigt fram till 2022. På senare år har uttaget av tillfällig föräldrapenning/vab för såväl kvinnor som män minskat, men ligger fortfarande på högre nivåer än innan pandemin. Även för vård av sjukt barn tar kvinnor ut betydligt fler dagar än män, fördelningen ligger precis utanför spannet för vad som antas som statistisk jämställdhet, där kvinnor tar ut cirka `r round(vab_df %>% filter(Kommun == "Samtliga kommuner",Kön == "Kvinnor",År == max(År)) %>% .$Andel,0)` procent av dagarna. 

<br>
```{r, echo = FALSE, message = FALSE, warning = FALSE, fig.height=5, fig.width=8, fig.align='center'}
gg_fp_vab$vab_antal_Dalarna
```

Till skillnad från trenden för föräldrapenning har fördelningen av vab-dagar hållt sig jämnare de senaste decennierna (under pandemin verkar män ha ökat sitt uttag något jämfört med kvinnor).

<br>
```{r, echo = FALSE, message = FALSE, warning = FALSE, fig.height=5, fig.width=8, fig.align='center'}
gg_fp_vab$Vab_antal_linjeDalarna
```

# Hälsa och ohälsa
Jämställd hälsa är det femte jämställdhetspolitiska delmålet. Kvinnor och män, flickor och pojkar ska ha samma förutsättningar för en god hälsa och erbjudas vård och omsorg på lika villkor. Idag finns det stora skillnader i hälsa och ohälsa mellan kvinnor och män. Flickor och kvinnor är sjukskrivna för symptom som är kopplade till psykisk ohälsa i betydligt högre utsträckning än män, samtidigt dör fler män än kvinnor i suicid (självmord), i arbetsplatsolyckor, i hjärt- och kärlsjukdomar och av cancer. Förklaringar kan bland annat kopplas till brister i arbetsmiljön, att inte söka vård i tid och skillnader i vårdens bemötande.

## Ohälsotalet 
Ohälsotalet^[Ohälsotalet: hur många dagar under en tolvmånadersperiod
    Försäkringskassan betalar ut ersättning för nedsatt arbetsförmåga i
    förhållande till antalet försäkrade i åldersgruppen 16-64 år] mäter i vilken utsträckning personer är borta från arbetet på grund av nedsatt arbetsförmåga, mätt under ett års tid. Ohälsotalet varierar över tid och var relativt högt under början av 2000-talet. Därefter syns en klart nedåtgående trend, även om ohälsotalet har ökat något de senaste åren. Under hela tidsperioden har ohälsotalet varit högre för kvinnor än för män, även om skillnaden mellan könen har minskat något över tid.

<br>
```{r, echo = FALSE, message = FALSE, warning = FALSE, fig.height=5, fig.width=8, fig.align='center'}
gg_ohalsotal_sjp$ohalsotal_Dalarna
```

Ohälsotalet för Dalarnas befolkning visar att det finns skillnader mellan länets
kommuner. För män är ohälsotalet år `r max(ohalsotal_df$År)` högst i `r ohalsotal_df %>% filter(Kommun != "Samtliga kommuner", Kön == "Män", År == max(.$År)) %>% filter(Ohälsotalet_medel == max(.$Ohälsotalet_medel)) %>% .$Kommun %>% glue_collapse(sep = ", ", last = " och ")` och lägst i `r ohalsotal_df %>% filter(Kommun != "Samtliga kommuner", Kön == "Män", År == max(.$År)) %>% filter(Ohälsotalet_medel == min(.$Ohälsotalet_medel)) %>% .$Kommun %>% glue_collapse(sep = ", ", last = " och ")`. För
kvinnor är ohälsotalet högst i `r ohalsotal_df %>% filter(Kommun != "Samtliga kommuner", Kön == "Kvinnor", År == max(.$År)) %>% filter(Ohälsotalet_medel == max(.$Ohälsotalet_medel)) %>% .$Kommun %>% glue_collapse(sep = ", ", last = " och ")` och lägst i `r ohalsotal_df %>% filter(Kommun != "Samtliga kommuner", Kön == "Kvinnor", År == max(.$År)) %>% filter(Ohälsotalet_medel == min(.$Ohälsotalet_medel)) %>% .$Kommun %>% glue_collapse(sep = ", ", last = " och ")`. För att fastställa orsaken till skillnaderna mellan kommuner behövs djupare studier och analyser. Potentiella faktorer kan vara att branschstrukturen skiljer sig mellan kommunerna och att det är olika hög sjukfrånvaro i olika branscher, men även att socioekonomiska förutsättningar skiljer sig åt mellan kommunerna i Dalarna.

<br>
```{r, echo = FALSE, message = FALSE, warning = FALSE, fig.height=5, fig.width=8, fig.align='center'}
gg_ohalsotal_sjp$ohalsotal_kommun_Dalarna
```

## Sjukpenningtalet

I likhet med ohälsotalet tenderar sjukpenningtalet, som enbart innefattar sjukpenning och rehabiliteringspenning, att variera kraftigt över tiden. I början av 2000-talet var talet högt för både kvinnor och män, för att därefter minska rejält fram till 2010. Därefter har sjukpenningtalet både gått upp och ned, men på senare år kan en ökning återigen skönjas. Kvinnor är sjukskrivna i större utsträckning än män, vilket återspeglas i sjukpenningtalet. Att talet förändras över tid behöver inte nödvändigtvis bero på att människor blir mer eller mindre sjuka. Det kan snarare bero på en mer eller mindre restriktiv syn på vad som krävs för att bli sjukskriven, något som ofta är politiskt styrt. Exempelvis beror den kraftiga nedgången i sjukpenningtalet mellan 2002 och 2010 sannolikt inte främst på att arbetstagare var mindre sjuka, utan på att bedömningen av vad som berättigar en sjukskrivning var hårdare.

<br>
```{r, echo = FALSE, message = FALSE, warning = FALSE, fig.height=5, fig.width=8, fig.align='center'}
gg_ohalsotal_sjp$sjukpenningtal_Dalarna
```

Även när det kommer till sjukpenningtalet finns det skillnader mellan
Dalarnas kommuner. För både kvinnor och män är talet högst i `r sjukpenningtal_df %>% filter(Kommun != "Samtliga kommuner", Kön == "Män", År == max(.$År)) %>% filter(Sjukpenningtal_medel == max(.$Sjukpenningtal_medel)) %>% .$Kommun %>% glue_collapse(sep = ", ", last = " och ")`. Sjukpenningtalet är en delmängd av ohälsotalet och därför samvarierar resultaten mellan kommunerna i stort. Talet är lägst för både kvinnor och män i `r sjukpenningtal_df %>% filter(Kommun != "Samtliga kommuner", Kön == "Män", År == max(.$År)) %>% filter(Sjukpenningtal_medel == min(.$Sjukpenningtal_medel)) %>% .$Kommun %>% glue_collapse(sep = ", ", last = " och ")`.

<br>
```{r, echo = FALSE, message = FALSE, warning = FALSE, fig.height=5, fig.width=8, fig.align='center'}
gg_ohalsotal_sjp$sjukpenningtal_kommun_Dalarna
```

## Stressrelaterade sjukfall 

Antalet sjukfall kopplade till stressrelaterade symptom  har ökat dramatiskt sedan 2010. Även för dessa sjukfall ses en trend där antalet minskade tydligt under en period fram till 2010, för att sedan öka. Kvinnor står för cirka `r andel_kvinnor_stress` procent av dessa sjukskrivningar. Trots den stora skillnaden i antal mellan kvinnor och män, så är ökningen relativt likvärdig. Antalet pågående sjukfall kopplade till stress ökade markant för respektive grupp mellan 2010 och 2016, innan det skedde en viss minskning under åren innan och under pandemin. Därefter har det pågående sjukfallen kopplade till stress ökat tydligt för såväl kvinnor som män. 

Att utröna vad det ökade antalet sjukfall beror på är svårt, men det finns ett väl belagt samband mellan psykiatriska diagnoser (såsom svår stress) och den
psykosociala arbetsmiljön [(Försäkringskassan, 2016)](<https://www.forsakringskassan.se/download/18.3a5418591814e228e4413b2/1661267958656/psykisk-ohalsa-korta-analyser-2016-2.pdf>){target="_blank"}^[Försäkringskassan, Korta analyser 2016:2, "Sjukskrivning för reaktioner på svår stress ökar mest."]. Kvinnors större ohälsa kan även kopplas till en högre grad av dubbelarbete bland kvinnor och bristande jämställdhet i nära relationer. För en fördjupad diskussion runt detta ämne, se Försäkringskassans rapport från november 2024: ["Psykisk ohälsa i dagens arbetsliv "](https://www.forsakringskassan.se/download/18.22814c2e194887717f99d/1738569517962/psykisk-ohalsa-i-dagens-arbetsliv-forsakringskassans-lagesrapport-2024-1.pdf){target="_blank"}^[Försäkringskassans lägesrapport (2024) - "Psykisk ohälsa i dagens arbetsliv"].

<br>
```{r, echo = FALSE, message = FALSE, warning = FALSE, fig.height=5, fig.width=8, fig.align='center'}
gg_sjukfall_stress$Antal_stress_Dalarna
```


## Sjukfall i olika branscher
Generellt är det stora skillnader i antalet startade sjukfall (per
1 000 förvärvsarbetande) mellan olika branscher. För kvinnor är antalet
störst i typiskt kvinnodominerade yrken som `r bransch_max_kvinnor`, vilket kan vara en förklaring till att kvinnor är sjukskrivna i större utsträckning än män. För män är det istället inom `r bransch_max_man`, en mansdominerad bransch, som antalet startade sjukfall är högst. Oavsett kön, är antal startade sjukfall lägst inom klassiska kontorsarbeten som ekonomi, finans och IT. Notera även att antalet startade sjukfall (per 1 000 förvärvsarbetande) är högre för kvinnor än för män i samtliga branscher i diagrammet nedan.

<br>
```{r, echo = FALSE, message = FALSE, warning = FALSE, fig.height=5, fig.width=8, fig.align='center'}
gg_sjukfall_bransch$Startade_sjukfall_bransch
```

# Makt och politik
Det första av de jämställdhetspolitiska delmålen lyder "en jämn fördelning av makt och inflytande". Detta mäts bland annat genom kvinnors och mäns representation på maktpositioner i både politik, offentlig sektor och näringsliv. Historiskt har män befolkat dessa positioner och kvinnor i undantagsfall, men dessvärre visar nuläget att många traditionella mönster består. Ju högre upp i hierarkin, desto fler män på positionerna. [Jämställdhetsmyndigheten](<https://jamstalldhetsmyndigheten.se/jamstalldhet-i-sverige/delmal-1-jamn-fordelning-av-makt-och-inflytande/>){target="_blank"} skriver att: 

<blockquote>Näringsliv, högre utbildningar och organisationer med mindre insyn har få kvinnor på höga positioner.</blockquote> 

Samtidigt har bilden förbättrats inom offentlig sektor och inom politiken generellt de senaste decennierna.

## Politisk representation

Den politiska sfären har historiskt varit mansdominerad och avsevärt färre kvinnor har haft tunga politiska uppdrag. Diagrammet nedan visar könsfördelningen bland riksdagsledamöter från valet `r riksdagsval_ar_min` till `r riksdagsval_ar_max`. Riksdagens könsfördelning har under den här tidsperioden genomgått en stor förändring och utveckling. Vid riksdagsvalet `r riksdagsval_ar_min` var en övervägande majoritet av de folkvalda ledamöterna män. Endast `r riksdagsval_min_ar_antal_kvinnor` kvinnor återfanns på bänkarna i Riksdagen under den här mandatperioden. `r antal_ar_mellan_min_max ` år senare är männen fortfarande fler än kvinnorna, men skillnaden mellan könen är bara `r riksdagsval_max_ar_skillnad ` stycken ledamöter. Den mest jämställda Riksdagen i Sverige var mandatperioden som tog sin början `r mest_jamnstalld_ar ` då antalet kvinnor
var `r mest_jamnstalld_antal_kvinnor`.

<br>
```{r, echo = FALSE, message = FALSE, warning = FALSE, fig.height=5, fig.width=8, fig.align='center'}
gg_ledamoter_val$Riksdagsledamoter
```

Den positiva trenden om en mer jämställd representation bland de folkvalda på nationell nivå syns även på regional nivå. Vid landstingsvalet `r regionval_ar_min` i Dalarna var antalet ledamöter i regionfullmäktige övervägande män, medan könsfördelningen vid regionvalet 2014 i princip var helt jämställd med ett nästan jämnt antal män och kvinnor bland folkvalda i regionens fullmäktige. Efter valet 2018 syns däremot återigen en ökning av andelen män i regionfullmäktige och sedan det senaste valet (`r regionval_ar_max`) sitter `r regionval_max_ar_skillnad ` fler män än kvinnor i regionfullmäktige.

<br>
```{r, echo = FALSE, message = FALSE, warning = FALSE, fig.height=5, fig.width=8, fig.align='center'}
gg_ledamoter_val$Regionfullaktigeledamoter
```

På lokal nivå i Dalarna finns det stora skillnader mellan kommunerna. Efter valet `r kommunval_ar_max` var `r kommunval_kommuner_fler_kvinnor_man` de enda kommuner i länet där kvinnorna i fullmäktige översteg antalet män. `r kommunval_kommuner_ojamnlik` har istället en majoritet män, dvs mer än 60 procent, bland deras folkvalda ledamöter.

<br>
```{r, echo = FALSE, message = FALSE, warning = FALSE, fig.height=5, fig.width=8, fig.align='center'}
gg_ledamoter_val$Kommunfullmaktigeledamoter
```

## Chefspositioner

```{r,echo=FALSE}
chefer_just_df <- chefer_df %>%
         filter(!is.na(Andel))
```

Ett annat mått på makt är den ställning individen har på arbetsplatsen
och i yrkeslivet. I diagrammet nedan visas andelen chefer uppdelade efter kön och för olika utbildningsnivåer. I samtliga grupper i Dalarna är en större andel av männen sysselsatta i någon form av chefsposition jämfört med motsvarande grupp kvinnor. Andelen chefer är även tydligt kopplad till utbildningsnivå där högre utbildning är associerad med en högre andel individer i chefspositioner. Bland gruppen sysselsatta män i Dalarna med eftergymnasial utbildning innehar cirka `r andel_chefer_man ` procent någon form av chefsställning. Bland kvinnor med eftergymnasial utbildning är motsvarande siffra ungefär `r andel_chefer_kvinnor ` procent.

<br>
```{r, echo = FALSE, message = FALSE, warning = FALSE, fig.height=5, fig.width=8, fig.align='center'}
gg_andel_chefer$andel_chefer_Dalarna
```

I diagrammet nedan ser vi utveckling över tid. Andelen kvinnor i chefsposition i Dalarna har fördubblats under en tjugoårsperiod, och under samma period är andelen män i chefspositioner mer
eller mindre oförändrat. Det betyder att antalet chefspositioner har ökat i antal, men totalt sett så går utvecklingen över tid ändå i en mer jämställd riktning, även om situationen på arbetsmarknaden fortsatt får anses vara ojämställd.

<br>
```{r, echo = FALSE, message = FALSE, warning = FALSE, fig.height=5, fig.width=8, fig.align='center'}
gg_andel_chefer$andel_chefer_linje_Dalarna
```

Ett annat mått på makt är den ställning individen har på arbetsplatsen och i yrkeslivet. I diagrammet nedan visas över-/underrepresentation av manliga chefer inom olika branscher i Dalarna. Ett värde på 0 indikerar att andelen manliga chefer är proportionerligt mot andelen anställda män i branschen, medan ett värde över/under 0 visar på en över-/underrepresentation av manliga chefer.

En överrepresentation av manliga chefer kan antas vara störst i branscher där en tydlig majoritet av de som arbetar är män, såsom bygg, tillverkning och utvinning. Men som synes i diagrammet är dock andelen män på chefspositioner i dessa branscher proportionerlig sett till andelen anställda män. Inom flera andra branscher, däribland stora branscher som handel, hotell och restaurang samt utbildning, är däremot män på chefspositioner överrepresenterade sett till könsfördelningen bland de anställda inom branschen. Samtidigt finns det totalt sett en tydlig trend mot en ökad andel kvinnor på chefspositioner. Den manliga överrepresentationen på chefsnivå har minskat inom samtliga branscher förutom jord- och skogsbruk mellan `r overrep_min_ar ` och `r overrep_max_ar `. Inom vård- och omsorgsbranschen har en tydlig manlig överrepresentation bytts mot en underrepresentation, vilken även gäller inom offentlig förvaltning.


```{r, echo = FALSE, message = FALSE, warning = FALSE, fig.height=5, fig.width=8, fig.align='center'}
gg_overrep$overrep
```

# Referenser {-}

```{r, results='asis', echo=FALSE}
cat('
<script>

const debounce = (fn) => {
  let frame;
  return (...params) => {
    if (frame) cancelAnimationFrame(frame);
    frame = requestAnimationFrame(() => fn(...params));
  };
};

const storeScroll = () => {
  const threshold = 150;
  const scrolled = window.scrollY > threshold;
  document.documentElement.dataset.scroll = scrolled ? "scrolled" : "top";
};

document.addEventListener("scroll", debounce(storeScroll), { passive: true });
storeScroll();
</script>
')

```
